【裁判字號】    92,訴,376
【裁判日期】    920612
【裁判案由】    商業會計法等
【裁判全文】
臺灣板橋地方法院刑事判決                          九十二年度訴字第三七六號
    公  訴  人  臺灣板橋地方法院檢察署檢察官
    被      告  乙○○
右列被告因違反稅捐稽徵法等案件，經檢察官提起公訴（九十一年度偵字第五九０九
號），本院判決如左：
    主  文
乙○○公司負責人，為納稅義務人，以不正當方法逃漏稅捐，處有期徒刑月，如易
科罰金，以佰元折算壹日；又從事業務之人，行使明知為不實之事項，而登載於其
業務上作成之文書，處有期徒刑貳月，如易科罰金，以佰元折算壹日；應執行有期
徒刑肆月，如易科罰金，以佰元折算壹日。
    事  實
一、乙○○係址設臺北縣三重市○○路○段四十一巷五弄十八號四樓輝傑工程有限公
    司（以下簡稱輝傑公司）負責人，為公司法所定負責人，該公司則為納稅義務人
    ，且乙○○係以製作各類所得扣繳暨免扣繳憑單為其附隨業務之人。詎其明知輝
    傑公司於民國八十七年所承攬之新竹地區粉刷工程，轉包與工頭甲○○（另由公
    訴人簽分偵辦），乃依工程進度實做實算，給付相當工程款，為承攬關係，而甲○○所攜同工作之工人，並非輝傑公司員工，所領得之工程款亦非薪資，且甲○○之工人並無丙○○、宋榮光之人，又乙○○明知宋榮光、丙○○夫妻並非輝傑
    公司之員工，竟基於逃漏稅捐與行使業務上登載不實文書之犯意，於八十七年間
    某日，接續在上址輝傑公司處，以甲○○所提供之丙○○、宋榮光等身分證資料
    ，先後虛列丙○○、宋榮光於八十七年間在輝傑公司之薪資各為新臺幣（下同）
    十五萬元，將上開不實事項虛偽填載於其業務上作成之「各類所得扣繳暨免扣繳
    憑單」，而將該不實薪資支出金額虛列為公司營業成本，並進而製作輝傑公司八
    十七年度營利事業所得稅結算申報書，使輝傑公司之營業成本虛增，再持向財政
    部臺灣省北區國稅局三重稽徵所行使，乙○○以此方法，行使業務上登載不實之
    上開扣繳憑單，並因之使納稅義務人輝傑公司逃漏八十七年度應納營利事業所得
    稅五萬一千一百九十元，足以生損害於丙○○、宋榮光夫妻及稅捐稽徵機關對於
    稅捐稽徵之正確性。嗣因丙○○接獲稅捐稽徵機關要其補繳八十七年度所得稅之
    通知，理由略以其與宋榮光曾於八十七年間在輝傑公司各有十五萬元之薪資所得
    ，且其等並未將上開所得申報，故需要補稅等語，然丙○○與其夫宋榮光確從未
    曾擔任過輝傑公司之員工，不曾自該公司領有任何薪資，丙○○乃向稅捐稽徵機
    關檢舉，始悉上情。
二、案經財政部臺灣省北區國稅局三重稽徵所函請臺灣板橋地方法院檢察署檢察官偵
    查起訴。
    理  由
一、訊據被告乙○○對於右揭犯罪事實均坦承不諱，核與證人丙○○於偵審中證述之
    情節相符（見偵查卷第二十一、二十二頁、本院九十二年三月十日訊問筆錄）。
    此外，復有財政部臺灣省北區國稅局三重稽徵所函送之丙○○檢舉書一件、丙○○與其夫宋榮光被虛報之八十七年度所得扣繳憑單二件及宋榮光之財政部臺灣省
    北區國稅局八十七年度綜合所得稅核定通知書等文件附卷可稽（見偵查卷第一至
    十五頁），從上開文件，確可看出丙○○與宋榮光夫妻於八十七年間在輝傑公司
    各被列有薪資所得各十五萬元。再輝傑公司於八十七年間虛報薪資費用共三十萬
    元，則逃漏五萬一千一百九十元之營利事業所得稅等情，亦有卷附財政部臺灣省
    北區國稅局三重稽徵所於九十二年三月十九日以北區國稅三重一字第０九二一０
    ０四二二七號函函覆足佐（見本院卷）。並有輝傑公司八十七年度營利事業所得
    稅結算申報書在卷足參（見本院卷）。事證明確，被告犯行堪以認定，應予依法
    論科。
二、被告係輝傑公司八十七年間之負責人，其自屬公司法所定之負責人，且製作輝傑
    公司員工各類所得扣繳暨免扣繳憑單係被告之附隨業務。被告為逃漏納稅義務人
    輝傑公司八十七年度營利事業所得稅，竟由其接續填製不實扣繳憑單、營利事業
    所得稅結算申報書，並向稅捐稽徵機關提出，使輝傑公司因之逃漏八十七年度營
    利事業所得稅達五萬一千一百九十元，核被告所為，係犯稅捐稽徵法第四十一條
    、第四十七條第一款之公司負責人，為納稅義務人，以不正當方法逃漏稅捐罪、
    刑法第二百十六條、第二百十五條之行使業務上登載不實文書罪。又被告先後填
    製不實扣繳憑單、營利事業所得稅結算申報書，係屬一犯意接續多次行為，且侵
    害一個法益，應為接續犯，屬單純一罪，公訴人認為係連續犯，尚有未洽，應予
    更正。被告登載不實事項於業務上做成之文書後，復持之行使，登載不實之低度
    行為應為行使之高度行為所吸收，不另論罪。至被告所犯上開稅捐稽徵法第四十
    一條、第四十七條第一款之公司負責人，為納稅義務人以不正當方法逃漏稅捐罪
    與刑法第二百十六條、第二百十五條之行使業務上登載不實文書罪二罪間，因本
    件逃漏稅捐者係輝傑公司，公司負責人即被告係基於刑事政策上之考慮，依同法
    第四十七條第一款將納稅義務人之公司應處徒刑之規定，轉嫁於公司負責人，是
    公司負責人依第四十七條第一款規定而適用徒刑之處罰，乃屬代罰之性質，並非
    因其本身之犯罪而負行為責任，此與刑法第五十五條所規定之牽連犯，必須同一
    犯罪主體之二個犯罪行為間，具有目的與方法、或原因與結果之關係，始得從一
    重處斷不合，因之，被告所犯上開二罪，犯意各別，行為互殊，應予分論併罰。
    即稅捐稽徵法第四十七條第一款之規定，係將納稅義務人之公司之責任，基於刑
    事政策之考慮，於其應處徒刑範圍內，轉嫁於公司之負責人，因而受罰之公司法
    規定之公司負責人，乃屬於「代罰」之性質，至於刑法第五十五條之牽連犯，必
    須二個以上之行為有方法與結果之關係，始足構成，亦即必須以犯一罪之方法行
    為犯他罪，或以犯一罪之結果行為犯他罪，方得成立牽連關係，公司負責人既非
    逃漏稅捐之納稅義務人，僅係代罰而已，公司以不正當方法逃漏稅捐，縱由該公
    司負責人或其他有權代表公司之自然人代表公司為之，究非公司負責人本身之犯
    罪行為，自與該公司負責人之其他犯罪行為間，無方法結果之牽連關係可言（相
    同意旨見最高法院八十四年度臺上字第五三九一號判決、八十五年度臺上字第六
    ○六五號判決、八十八年度臺非字第一四九號判決），從而被告所犯前開二罪名
    間，應分論併罰；公訴人請依牽連關係從一重處斷，亦有誤會。爰審酌營利事業
    所得稅為國家從事各項基礎建設、提供公共服務之重要財政來源之一，被告為公
    司負責人，其公司依法負有繳納之義務，本應誠實申報，據實繳納，以維公益，
    詎被告竟營求私利，為公司逃漏稅捐而虛偽申報非該公司之員工做為薪資支出，
    法紀觀念淡薄，心存僥倖，足生損害於他人及公眾，甚為可訾，應予非難，兼衡
    其為公司逃漏稅捐之金額、所用手段、及犯罪後坦承犯行，尚有悔意之態度等一
    切情狀，量處如主文所示之刑，以資懲儆。另被告行為後，刑法第四十一條業於
    九十年一月十日修正公布施行，於同年一月十二日生效，該法第四十一條第一項
    前段將得易科罰金之範圍由「犯最重本刑為三年以下有期徒刑以下之刑之罪」修
    正擴大為「犯最重本刑為五年以下有期徒刑以下之刑之罪」，更有利於被告，應
    依刑法第二條第一項前段之規定，適用裁判時之法律即刑法第四十一條第一項前
    段，附此敘明。
三、另被告係因其為輝傑公司負責人，基於刑事政策上之考慮，依同法第四十七條第
    一款將納稅義務人之公司應處徒刑之規定，轉嫁於公司負責人，而受代罰，就被
    告所犯稅捐稽徵法犯行，起訴書漏未引用稅捐稽徵法第四十七條第一款，應予補
    充更正。再公訴人認被告不實填製各類所得扣繳暨免扣繳憑單之行為，尚涉犯商
    業會計法第七十一條第一款之填製不實會計憑證罪嫌云云，固非無見。惟查：商
    業會計法所稱之商業會計憑證，分為原始憑證及記帳憑證，所謂原始憑證，係指
    證明事項之經過，而為造具記帳憑證所根據之憑證。而記帳憑證則係指證明處理
    會計事項人員之責任，而為記帳所根據之憑證而言，此觀諸商業會計法第十五條
    之規定自明。而所得稅扣繳義務人依所得稅法第八十九條第三項或同法第九十二
    條規定，填發免扣繳憑單或扣繳憑單，旨在使稅捐稽徵機關蒐集及掌握課稅資料
    ，以利稅捐稽徵。就營利事業所得稅核課而言，依營利事業所得稅查核準則第七
    十一條第十一款規定，薪資支出之原始憑證，為收據或簽收之名冊，其由工會或
    合作社出具之收據，應另付工人之印領清冊，職工薪資如係送交銀行分別存入各
    該職工帳戶者，應以銀行蓋章證明存入之清單予以認定。則員工薪資扣繳暨免扣
    繳憑單，僅係證明全年度支付員工薪資及代為扣繳綜合所得稅之情形，為徵、繳
    雙方課徵與申報綜合所得稅之依據，其既非造具記帳憑證所根據之憑證，亦非證
    明處理會計事項人員之責任，而為記帳所根據之憑證，自非商業會計法第十五條
    所規定之商業會計憑證（最高法院九十二年度臺上字第一一三六號刑事判決參照
    ）。故各類所得扣繳暨免扣繳憑單，既非屬於商業會計法所謂之原始憑證，則公
    訴人認被告不實填載之各類所得扣繳暨免扣繳憑單，屬商業會計法所稱會計憑證
    ，因而請依商業會計法第七十一條第一款之填製不實會計憑證罪論處，難謂無適
    用法則不當之違誤；茲以公訴人認被告此一犯嫌與前開二罪名間，亦有牽連犯之
    裁判上一罪關係，即不另為無罪之諭知，附此敘明。
據上論斷，應依刑事訴訟法第二百九十九第一項前段，稅捐稽徵法第四十一條、第四
十七條第一款，刑法第十一條前段、第二條第一項前段、第二百十六條、第二百十五
條、第四十一條第一項前段、第五十一條第五款，罰金罰鍰提高標準條例第一條前段
、第二條，判決如主文。
本案經檢察官李海龍到庭執行職務。
中      華      民      國    九十二    年      六      月    十二    日
                          臺灣板橋地方法院刑事第四庭
          法  官  許  必  奇
右正本證明與原本無異。
如不服本判決，應於判決送達後十日內，向本院提出上訴狀。
                              書記官  金  和  國
中      華      民      國    九十二    年      六      月     十二     日
附錄：
稅捐稽徵法第四十一條：
納稅義務人以詐術或其他不正當方法逃漏稅捐者，處五年以下有期徒刑、拘役或科或
併科新臺幣六萬元以下罰金。
稅捐稽徵法第四十七條第一款：
本法關於納稅義務人、扣繳義務人及代繳人應處徒刑之規定，於左列之人適用之：
一、公司法規定之公司負責人。
刑法第二百十六條：
行使第二百十條至第二百十五條之文書者，依偽造、變造文書或登載不實事項或使登
載不實事項之規定處斷。
刑法第二百十五條
從事業務之人，明知為不實之事項，而登載於其業務上作成之文書，足以生損害於公
眾或他人者，處三年以下有期徒刑、拘役或五百元以下罰金。


司法院資訊處製作；財團法人民間司法改革基金會備份。
